臺灣高等法院刑事判決　　　　　　　　　　　九十二年度上更（二）字第四五五號
　　上　訴　人
　　即自訴　人　大輿出版有限公司
　　代　表　人　乙○○
　　自訴代理人　嚴裕欽律師
　　　　　　　　幸秋妙律師
　　　　　　　　許智誠律師
　　上　訴　人
　　即自訴　人　丙○○
　　自訴代理人　嚴裕欽律師
　　　　　　　　幸秋妙律師
　　被　　　告　甲○○
　　　　　　　　壬○○
　　　　　　　　庚○○
　　　　　　　　辛○○
　　　　　　　　戊○○
　　　　　　　　己○○
　　　　　　　　丁○○
　　右七人共同
　　選任辯護人　邱昱宇律師
　　　　　　　　胡盈州律師
　　　　　　　　陳柏如律師
右上訴人因被告等違反著作權法案件，不服臺灣臺北地方法院八十八年度自字第四四
一號，中華民國八十八年五月二十八日第一審判決，提起上訴，判決後經最高法院第
二次發回更審，本院判決如左：
    主  文
原判決關於甲○○、壬○○、庚○○、辛○○、戊○○、己○○、丁○○被訴侵害著
作人格權部分均撤銷。
甲○○、壬○○、庚○○、辛○○、戊○○、己○○、丁○○被訴侵害著作人格權部
分均免訴。
其他上訴駁回。
    理  由
一、自訴意旨略以：自訴人丙○○（即前大輿出版社負責人）係專業地圖出版業者，
    為「大台北公車手冊」（編輯著作）一書之著作權人，並領有內政部執照字號台
    內著字第三六一六六號著作權執照，嗣於民國（下同）八十七年一月一日將上開
    著作之著作財產權轉讓予自訴人大輿出版有限公司（簡稱大輿公司）。金時代文
    化出版有限公司（簡稱金時代公司）之代表人被告甲○○與美術編輯被告己○○
    夥同大輿出版社之離職員工被告壬○○、庚○○、辛○○、戊○○、丁○○等五
    人，於未經自訴人同意或授權之情形，以搭便車之方式，擅自重製自訴人上開編
    輯著作，並略加增減刪修，定名為「大台北縣市公車手冊」，持以行銷於市面上
    ，與自訴人上開「大台北公車手冊」為市場上競爭。其侵害內容，就上開侵害著
    作對所繪製之各地理區域範圍大小之取捨、路段長短之採擇與描繪、當地標竿建
    築物之選擇及標示（尤其是與公車站名無關之建物）、繪製位置圖所使用之比例
    、就幹道與支線道路之挑選等等，均可比對得知，此有雙方出版物可資對照印證
    。又被告壬○○等人，原服務於大輿出版社，或任編輯、美術編輯或任職業務部
    門，對自訴人出版、銷售之上開著作知之甚稔，只因覬覦自訴人上開著作之市面
    上銷售金額頗為可觀，遂分別於不同時期離職求去，再分別至金時代任職，或任
    發行人、主編、或任業務人員或任美術編輯，共同侵害自訴人丙○○之著作人格
    權以及自訴人大輿公司之著作財產權，其為故意，其為明顯。按「資料之選擇及
    編排具有創作性者為編輯著作，以獨立之著作保護之」，著作權法第七條第一項
    訂有明文，故自訴人上開公車手冊（編輯著作）即受該法保護。因認被告等共犯
    修正前之著作權法第九十一條第二項意圖銷售而重製罪、第九十三條第一款侵害
    著作人格權罪、第九十三條第三款明知為侵害著作權之物而散佈罪嫌。
二、按犯罪後之法律已廢止其刑罰者，應諭知免訴之判決；犯罪事實應依證據認定之
    ，無證據不得認定其犯罪事實，刑事訴訟法第三百零二條第四款、第一百五十四
    條第二項分別定有明文。又認定犯罪事實所憑之證據，雖不以直接證據為限，間
    接證據亦包括在內，然無論直接或間接證據，其為訴訟上之證明，須於通常一般
    之人均不致於有所懷疑，而得確信其為真實之程度者，始得據之為有罪之認定，
    最高法院七十六年度台上字第四九八六號判例足資參照。訊據被告甲○○、壬○○、庚○○、辛○○、戊○○、己○○、丁○○均堅決否認有侵害自訴人等之著
    作權，被告甲○○辯稱：伊係公司負責人，並擔任會計負責公司財務方面，編輯
    由員工編輯，故沒有參與編輯公車手冊等語；被告壬○○辯稱：伊是參考臺北市
    政府所贈閱之聯營公車手冊，且這些資料在臺北市政府交通局網路上都有公布，
    可供下載，並且伊是用電腦一筆一筆畫下來的，再請工讀生實際騎摩托車去記錄
    站牌，路線、建物等都有重新畫過，而且標示也與自訴人著作物內容不同，具有
    原創性等語；被告庚○○辯稱：伊僅負責業務方面，將製作完成的書送到書局，
    沒參與編輯工作等語；被告辛○○辯稱：伊負責業務方面，將書送至各大書局，
    沒有參與編輯等語；被告戊○○辯稱：伊在公司負責美術編輯，公司有請工讀生
    ，把公車站牌抄下來，伊依工讀生手稿，將資料編輯進去，又自訴人所提乃八十
    四年的公車手冊，伊則是八十五年六月份始由復興商工畢業，不可能接觸他們的
    手冊等語；被告己○○辯稱：伊跟戊○○一樣負責美術編輯，依台北市聯營公車
    手冊，工讀生按照路線校對，然後伊負責校對、更正，學生時代有看過自訴人之
    著作，但沒有參考自訴人著作等語；被告丁○○辯稱：伊係送貨業務，沒有參與
    編輯等語。
三、關於被告等人被訴涉有修正前著作權法第九十三條第一款侵害著作人格權之罪嫌
    部分，因著作權於九十二年七月九日修正公布時已經廢止該條款之刑罰規定，揆
    之前開說明，自應諭知免訴之判決。原審未審酌及此，諭知被告等人無罪之判決
    ，自有未當，上訴意旨雖未據以指摘，惟原審既有可議之處，自應由本院將此部
    分撤銷，更為免訴之判決。
四、關於被告等人被訴涉有修正前著作權法第九十一條第二項侵害著作財產權、第九
    十三條第三款明知為侵害著作權之物而散佈之罪嫌部分，本院認為自訴人大輿公
    司未盡舉證責任，被告等人是否故意抄襲自訴人大輿公司主張之「大台北公車手
    冊」尚仍有合理之懷疑，其理由如下：（一）、自訴人大輿公司主張其就「大台
    北公車手冊」取得著作財產權，係於八十七年一月一日由丙○○處受讓而來，並
    於八十三年八月及八十四年三月依七十五年版加以增減潤飾，固提出著作財產權
    讓與證明書影本、著作財產權讓與證明書各一份在卷可按（參原審卷第四頁、第
    五頁）。又依自訴人自訴狀之記載，該著作領有內政部執照字號台內著字第三六
    一六六號著作權執照在卷可按（參原審卷第四頁），依上開著作之著作權執照之
    記載，該執照核發之時間為七十五年間，自訴人大輿公司主張丙○○就「大台北
    公車手冊」創作完成時間似應在七十五年間。惟按著作不論完成在著作權法七十
    四年修正前後，關於著作權之登記悉依申請人自行申報之事實，依據著作權法及
    著作權法施行細則之規定決定是否准予登記，不作實質審查，是著作權之登記並
    非登記申請人取得著作權之證明，而應就實質予以認定。訊之被告等人均否認自
    訴人大輿公司上開手冊之著作權存在。而查，自訴人大輿公司提起自訴迄今，被
    告等人始終否認其著作權，自訴人大輿公司亦未能提出任何系爭著作之原件以供
    本院審查，自訴人大輿公司主張上開「大台北公車手冊」具有原創性一節，已有
    可疑。況依被告辯護人於本院提出自訴人大輿公司主張著作財產權之前手即丙○○（大輿出版社）於七十五年間出版之「大台北公車手冊」（業於本院提示予兩
    造確認無訛，有本院九十二年八月一日勘驗筆錄可按），與自訴人大輿公司於本
    院主張其八十四年三月版之「大台北公車手冊」相較，前者僅有台北車站、萬華
    、公館、南松山、士林、台北橋、圓山、信義計劃區轉車站位示意圖、地下鐵施
    工站牌異動位置圖、鄰界市鎮進入市區○○路線位置圖（參本院卷第一宗第六一
    頁至第六六頁）及各號次公車之各別路線圖（參本院卷第一宗第六九頁至第一三
    三頁），並無自訴人八十四年三月版依各行政分區標示公車號次之分區圖（此部
    分為自訴人主張被告等人抄襲之主要部分）（參本院九十一年度上更一字第九二
    五號卷第一六二頁至第一九四頁），亦核與被告等人「大台北縣市公車手冊」不
    相符合，堪認自訴人大輿公司於原審自訴之始提出之著作權執照已難據認定被告
    等人犯罪之依據，自訴人大輿公司於原審自訴之初所提自訴之主張，與嗣後之指
    訴內容不相一致。雖自訴人大輿公司於本院再主張其自訴之「大台北公車手冊」
    版本為八十四年三月之版本，惟其並未提出著作原件以供本院核對，況經緯文化
    圖書出版社於七十八年七月即出版「大台北聯營公車」一書，該書並有「台北縣
    市各行政分區標示公車號次之分區圖」，核與自訴人大輿公司八十四年三月版之
    手冊編排相類，有經緯文化圖書出版社出版之「大台北聯營公車」在卷可參，並
    為自訴人大輿公司所不爭，堪認自訴人主張被告等人抄襲之台北縣市各行政分區
    標示公車號次之分區圖部分於八十四年三月之前即有其他出版社出版，自訴人如
    主張此部分取得著作權必須進一步再提出積極證據以實其說。又雖自訴人大輿公
    司於本院另提出載有七十六年十月二十六日著作完成、七十七年十一月出版丙○○為著作人之「台北觀光公車導遊」一書在卷（外放證物袋），欲證明經緯文化
    圖書出版社抄襲來源，惟依其自訴狀及所提出之著作財產權讓與證明書之內容，
    自訴人大輿公司並未取得「台北觀光公車導遊」一書之著作財產權，該書亦非本
    案之自訴內容，卷內亦無該書之著作原件，不得遽為不利被告認定之依據；（二
    ）、公文，或由中央或地方機關就公文作成之翻譯物或編輯物，不得為著作權之
    標的。所謂公文，包括公務員於職務上草擬之文告、講稿、新聞紙及其他文書，
    著作權法第九條定有明文。經查，被告等人出版「大台北縣市公車手冊」之前，
    台北市政府交通局於八十六年九月十日已經發行「台北市○○○○路線手冊」，
    業經被告壬○○於本院前審提出，並有影本一份在卷可按（參本院八十八年度上
    訴字第二五四二號卷第一三一頁至第一五四頁），台北市政府交通局既公開發行
    「台北市○○○○路線手冊」供民眾閱覽，應屬著作權法第九條之公文，不得為
    著作權之標的，被告等人出版之「大台北縣市公車手冊」，如確係參考該局發行
    之手冊，並不違法。雖自訴人指出被告等人出版之「大台北縣市公車手冊」所繪
    製之各地理區域範圍大小之取捨、路段長短之採擇、當地標竿建築物之選擇及標
    示（尤其是與公車站名無關之建物）、街道名稱、繪製位置圖使用之比例、就幹
    道與支線道路之挑選以及資料之編排等等，均抄襲與其主張被侵害之著作，並提
    出比較圖文為證（參原審卷第一二頁至第二○頁、本院八十八年度上訴字第二五
    四二號卷第四七頁至第七九頁、本院卷第一宗第二二八頁至第二三○頁），惟觀
    諸被告等人於本院另提出自訴人大輿公司所不爭執之台北市政府交通局發行之「
    台北市○○○○路線手冊」、自訴人大輿公司出版之「大台北公車手冊」、金時
    代公司出版之「大台北縣市公車手冊」以及經緯文化圖書出版社發行之「大台北
    聯營公車」相互對照表影本（參本院卷第二宗第一四頁至第四五頁），上開四本
    出版物關於公車路線行政區域之劃分均大致相同，其資料之「選擇」、「編排」
    方式均相類似。被告等人之上開出版物既殿後於經緯文化圖書出版社、台北市政
    府交通局，被告等辯稱其出版之手冊係參考台北市政府交通局出版之版本，而非
    自訴人出版之版本，自非虛構，被告等人是否抄襲自訴人大輿公司主張之著作，
    確有合理懷疑；（三）、被告等人出版「大台北縣市公車手冊」確曾自行瞭解當
    時公車行進路線以及相關位置、名稱，有被告等人提出之手稿影本在卷可考（參
    原審卷第八三頁至第九○頁），核與自訴人大輿公司出版之「大台北公車手冊」
    相較，被告出版物之特色包括：站牌位置以標點方式顯示並在方塊內記載行經該
    處之公車牌號、以小箭頭標示建物所在俾利使用者辨識、對於不復存在或修改過
    之路線均更新，逐項比較兩者內容亦無一頁相同，甚至亦有完全不同之處，並有
    被告等人提出之差異點比較詳如附件所示。參諸此等出版物所繪製之地理環境、
    道路位置均反應既有之現實，並非無中生有之創作，屬於創作性保護較低之著作
    ，本不易排除他人自行獨立創作發生相類結果之可能性，被告等人出版之「大台
    北縣市公車手冊」是否構成抄襲，尚乏積極證據證明；（四）、著作權侵害之判
    斷依據有二：一為被告曾「接觸」著作權人之著作，二為被告之著作與著作權人
    之著作「實質近似」。實務上有認為所謂「接觸」，並不以證明被告有實際接觸
    著作權人之著作為限，凡依社會通常情況，被告應有合理機會或合理可能性閱讀
    或聽聞著作權人之著作，即足當之。惟判斷侵害著作權之犯罪，仍應以被告有無
    犯罪故意為其犯罪主觀要素。本件自訴人雖提出被告壬○○、庚○○、辛○○、
    戊○○、丁○○等人曾為大輿出版社員工之工作誓約影本五份在卷為憑（參原審
    卷第七頁至第十一頁、第五七頁），另提出被告等人任職金時代公司之資料，欲
    證明被告等人有接觸自訴人主張之系爭著作，仍屬臆測，不得遽認被告等人有何
    犯罪故意。至於自訴人於原審提出金時代公司出版之「台灣全圖」、「台灣縣市
    鄉鎮地集圖」被告壬○○繪製高雄地形圖工作證明等證據資料（參原審卷第六三
    頁至第六七頁），因與本件自訴所指之系爭著作無直接關連，尚不得據為被告等
    人確有抄襲自訴人主張之系爭著作之直接證據。綜上四點，本件自訴人大輿公司
    並未提出其所主張著作權之著作供本院核對，復未舉證證明被告等人故意抄襲自
    訴人大輿公司主張之「大台北公車手冊」，此外復查無其他積極證據證明被告有
    自訴人大輿公司指訴之此部分犯行，揆諸首揭說明，應認本件不能證明被告等人
    此部分犯罪。原審以不能證明被告等有此部分之犯行，而為無罪判決之諭知，核
    無不合。自訴人仍執陳詞提起本件上訴，上訴意旨以：被告等人因為互相之間，
    有些是夫妻、兄弟關係，原來都是任職在自訴人公司，先後離職，在金時代公司
    ，公車手冊資料，以相同方式，侵害自訴人公司手冊編輯著作權等語，執以指摘
    原判決此部分之不當，揆之首揭說明，上訴為無理由，應予駁回。
據上論斷，應依刑事訴訟法第三百六十八條、第三百六十九條第一項前段、第三百零
二條第四款，判決如主文。
中　　　華　　　民　　　國　　九十三　　年　　　四　　　月　　 三十 　　日
                              臺灣高等法院刑事第二十庭
                                  審判長法  官  洪  政  雄
                                        法  官  李  春  地
                                        法  官  鄧  振  球
右正本證明與原本無異。
如不服本判決，應於收受送達後十日內向本院提出上訴書狀，其未敘述上訴之理由者
並得於提起上訴後十日內向本院補提理由書（均須按他造當事人之人數附繕本）。
                                        書記官  洪  秋  帆
中　　　華　　　民　　　國　　九十三　　年　　　五　　　月　　　七　　　日
